【裁判字號】    98,訴,714
【裁判日期】    980807
【裁判案由】    給付價金等
【裁判全文】
臺灣板橋地方法院民事判決               98年度訴字第714號
原      告  乙○○
被      告  甲○○
上列當事人間請求給付價金等事件，本院於民國98年7 月9 日言
詞辯論終結，判決如下：
    主  文
被告應給付原告新臺幣參拾陸萬陸仟陸佰玖拾肆元，及自民國98
年1 月14日起至清償日止，按週年利率百分之五計算之利息。
被告應自坐落台北縣五股鄉○○路○段21號1 樓遷出，將房屋返
還原告。
原告其餘之訴駁回。
訴訟費用由被告負擔十分之七，餘由原告負擔。
本判決第一項於原告以新臺幣壹拾貳萬元供擔保後，得為假執行
。如被告以新臺幣參拾陸萬陸仟陸佰玖拾肆元為原告預供擔保，
免為假執行。
本判決第二項於原告以新臺幣肆萬玖仟元供擔保後，得為假執行
。如被告以新臺幣壹拾肆萬陸仟壹佰元為原告預供擔保，免為假
執行。
原告其餘假執行之聲請駁回。
    事實及理由
一、原告主張：
  １原告係大理石材料加工業者，與被告於民國96年4 月4 日簽
    署讓渡契約書，將原告所有之石材切割器（大型研磨機、直
    線背切機）等，雖以讓渡之名義，但實則係約定在被告給付
    一定金額及履行一定條件下，同意由被告使用機器，價金為
    新台幣（下同）75萬元，並約定付款方式如下：被告將其「
    現代大理石傢俱公司」擁有之合夥股份1 股（價值35萬元）
    轉讓原告，簽約時被告應給付20萬元現金，尾款20萬元於96
    年5 月5 日前付清。詎被告未如期付款，遂與原告再行協議
    ，就尾款20萬元中之10萬元，由被告按月簽發票面金額各1
    萬元之本票12紙交付原告（其中2 萬元為利息），其餘10萬
    元再另行約定付款方式。然被告僅清償部分票款，迄今尚有
    5 紙本票共計5 萬元之票款未兌現，加上尚未給付之尾款10
    萬元，被告仍積欠原告15萬元之讓渡金未清償。
  ２雙方復約定自96年5 月5 日起至97年5 月4 日止，由原告將
    坐落臺北縣五股鄉○○路○ 段21號1 樓全部及2 樓約5 坪左
    右之辦公室轉租予被告，每月租金2 萬元，租金應於每月5
    日前繳納，然被告自97年2 月起即不依約繳納租金，且於租
    期屆至後仍繼續使用，成為不定期租賃，原告於97年12月12
    日寄發存證信函限被告於文到3 日內給付97年2 月至11月之
    租金共20萬元未果，原告復於97年12月16日去函被告終止租
    約，租約業已終止，被告應給付原告租金20萬元，並將系爭
    房屋騰空後返還原告。又原告將被告之物品集中放在1 樓，
    故僅請求被告返還1 樓部分。
  ３原告依據前揭讓渡契約，必須將部分大理石之加工交由被告
    施作，但被告另有正職，經常無法如期完成原告交付被告加
    工之工作，為縮短被告工作時間，兩造乃協議由原告先行施
    作大理石之淋膠、修補，被告支付此部分之報酬予原告，每
    月工資13000 元。如原告於星期六、日加班，被告另應按日
    給付500 元之工資，原告代工之月份及加班之日期，如本院
    卷第111 頁附表所載，又被告向原告借款，借款日期及金額
    如本院卷第111 頁附表所載，此外，原告替被告代墊水電費
    、材料費、便當費等，明細見本院卷第111 頁附表所載，以
    上工資、借款、代墊款，共計為169942元，亦應由被告給付
    。
  ４綜上，被告應給付原告讓渡金15萬元、租金20萬元、代墊款
    169942元，共計519942元及返還租賃物。並聲明：被告應給
    付原告519942元，及自起訴狀繕本送達翌日起至清償日止，
    按週年利率百分之5 計算之利息。被告應自坐落台北縣五股
    鄉○○路○段21號1 樓遷出，將房屋返還原告。原告願供擔
    保，請准宣告假執行。
二、被告則以：
  １被告以75萬元購買原告所有之大理石波利加工機器設備與部
    分客戶（含成品區客戶及大理石加工客戶），並已付清所有
    讓渡金，其中12張本票之票款10萬元，因原告有找被告加工
    ，原告同意自97年1 月與2 月之加工款中扣除，另尾款10萬
    元，被告業於96年5 月4 日支付，有原告之簽收證明。
  ２97年2 、3 月份之租金，業經被告自原告應付之加工款中扣
    抵，被告僅97年4 月份未繳，被告主張自押租金2 萬元扣抵
    。原告自97年5 月即將被告趕出工廠，致被告無法繼續使用
    租賃物，故被告自97年5 月之後無庸再給付租金。
  ３原告請求本院卷第111 頁附表所載之金額，被告對於97年3
    月1 日前發生之款項，並不爭執，惟被告已經從原告要付給
    被告329403元之加工款中扣抵，自不必給付，淋膠只需幾分
    鐘，原告可以在星期一至五之時間完成，不需要利用星期六
    、日加班，原告請求96年3 月9 日加班工資1000元、97年3
    月代工加班兩天工資1000元，皆為原告故意加班，不應計算
    。97年3 月23日之代工送貨1000元，未經被告同意，亦不得
    計入。97年3 月原告淋膠僅9 天，以每日500 元計算，僅得
    請求4500元，97年4 月原告僅淋膠10天，僅能請求5000元，
    原告卻各請求13000 元，顯與事實不符。原告必須在星期一
    至五每日均有加工，才能請求每月13000 元之工資。水電費
    係2 個月收取一次，原告提出代墊款有97年3 月水電費2711
    元及97年4 月水電費2295元，顯有重覆。縱為屬實，依兩造
    約定，被告只需負擔3 分之2 ，而非原告所主張之4 分之3
    。97年4 月代墊之電話費亦僅971 元，原告請求1736 元 顯
    有誤會。原告所請求97年4 月的代墊便當費1865元與和基波
    利代工費1405 0元，係被告要付給下游廠商之款項，不應由
    原告支付，另五金260 元，被告已與五金廠商結清，原告並
    無代墊之事實。以上，被告僅承認代墊款11688 元，惟因原
    告要付給被告96年6 月份之加工款118122元，原告只付7 萬
    元（票據號碼AH0000000） ，還差48122 元，就此金額，被
    告主張與代墊款1168 8元為抵銷等語置辯。
  ４並聲明：原告之訴駁回。如受不利之判決，請准供擔保免為
    假執行。
三、兩造不爭執事項：
  １兩造於96年4 月4 日簽訂讓渡契約書，由原告交付石材切割
    器械予被告使用，被告給付75萬元之價金。價金給付方式如
    下：被告將其「現代大理石傢俱公司」擁有之合夥股份1股
    （價值35萬元）轉讓原告，簽約時被告應給付20萬元現金，
    尾款20萬元於96年5 月5 日前付清。詎被告未如期付款，遂
    與原告再行協議，就尾款20萬元中之10萬元，由被告按月簽
    發票面金額各1 萬元之本票12紙交付原告（其中2 萬元為利
    息），其餘10萬元再另行約定付款方式。
  ２原告將坐落臺北縣五股鄉○○路○ 段21號1 樓全部及2樓約
    5 坪左右之辦公室轉租予被告，每月租金2 萬元，租金應於
    每月5 日前繳納，然被告自97年2 月起即不依約繳納租金，
    且於租期屆至後仍繼續使用，成為不定期租賃，原告於97年
    12月12日寄發存證信函限被告於文到3 日內給付97年2 月至
    11月之租金共20萬元未果，原告復於97年12月16日去函被告
    終止租約。被告目前仍有物品放置於系爭房屋，原告將被告
    之物品集中放在1 樓。
  ３兩造約定由原告先行施作淋膠、修補，被告再支付此部分之
    報酬予原告，每月工資13000 元。如原告於星期六、日加班
    ，被告另應按日給付500 元之工資。
四、原告主張：被告未付清讓渡契約價金尾款15萬元，又積欠租
    金20萬元、借款、工資、代墊款共169942元等情，被告則以
    ：上開款項業經清償、抵銷等語置辯，茲分別論述如下：
  １被告是否業已付清讓渡契約價金之尾款？
    按請求履行債務之訴，原告就其所主張債權發生原因之事實
    ，固有舉證之責任，若被告自認此項事實而主張該債權已因
    清償而消滅，則清償之事實，應由被告負舉證之責任，此觀
    民事訴訟法第二百七十七條之規定自明，最高法院28年上字
    第1920號判例意旨參照。被告辯稱：伊所簽發12張本票之票
    款10萬元，原告同意自97年1 月與2 月之加工款中扣除，另
    尾款10萬元，被告業已於96年5 月4 日支付，有原告之簽收
    證明等語，為原告所否認，揆諸首揭判例意旨，就被告主張
    10萬元票款自97年1 月及2 月之加工款中扣除及尾款10萬元
    業經清償之事實，應由被告舉證證明之。被告固提出被證三
    96年11月至97年2 月之對帳單，用以證明10萬元業於97年1
    、2 月中之加工款中扣除，惟觀諸被證三對帳單之記載，固
    列有加工款之帳目，但無10萬元票款自97年1 、2 月中之加
    工款扣抵之註記，亦無法從記載之內容得知被告有以加工款
    扣抵讓渡金之意思表示，被證三之對帳單實不足證明被告所
    稱「已自97年1 、2 月中之加工款扣抵」之事實，被告復未
    另行舉證，是被告此部分所辯，不足採信。被告另提出被證
    一之原告簽收證明，用以證明被告已付清10萬元尾款，惟查
    ，被證一記載「96年5 月4 日乙方（即被告）應付之尾款，
    支付現金新台幣拾萬元，餘款拾萬元，分一年12期繳清，每
    期新台幣壹萬元，並開具本票12紙，供甲方（即原告）為領
    取之擔保，於乙方支付現金後即發還該本票」，並列出12紙
    本票之票據號碼、到期日、票面金額，簽收者為乙○○，5
    月4 日，從上開文字內容，可知原告於96年5 月4 日所簽收
    者為12紙本票，且最後一張本票之到期日為97年5 月5 日，
    尚未到期，益足徵原告於96年5 月4 日係簽收本票，而非簽
    收12萬元票款，是被證一不能證明被告已付清票款之事實，
    難認被告所辯為真。被告既不能證明清償之事實，則原告主
    張被告尚欠15萬元之讓渡金，應為可採。
  ２被告是否積欠租金20萬元？
    原告將坐落臺北縣五股鄉○○路○ 段21號1 樓全部及2樓約
    5 坪左右之辦公室轉租予被告，每月租金2 萬元，租金應於
    每月5 日前繳納，然被告自97年2 月起即不依約繳納租金，
    且於租期屆至後仍繼續使用，成為不定期租賃等情，為兩造
    不爭執之事實，被告辯稱：97年2 、3 月份之租金，業經被
    告自原告應付之加工款中扣抵，被告僅97年4 月份未繳，被
    告主張自押租金2 萬元扣抵。原告自97年5 月即將被告趕出
    工廠，致被告無法繼續使用租賃物，故被告自97年5 月之後
    無庸再給付租金云云，經查：被告所提被證三96年11月至97
    年2 月對帳單，上開對帳單雖有在97年2 月之加工款項下，
    加註「2 、3 月份之房租」，惟原告所持96年11月至97年2
    月對帳單，並無「2 、3 月份之房租」之註記，原告並稱被
    告所提出之對帳單，為被告自行加註，被告亦不否認，則被
    告自行加註之記載，自不能證明兩造於加工款之對帳時，有
    合意被告以房租扣抵97年2 月份加工款之事實，且倘若被告
    有以房租扣抵加工款之事實，則原告應會於前案即本院97年
    度訴字第1285號請求損害賠償等事件中，對於該案之原告（
    即本案之被告）請求給付加工款時，提出房租扣抵加工款之
    抗辯，惟觀諸前案民事判決，並未見該案被告就房租扣抵加
    工款之有利事實為陳述，是被告所辯「2 、3 月之房租已於
    原告應付之加工款中扣抵」云云，尚難採信。被告復辯稱：
    97 年4月份未繳之租金，主張自押租金2 萬元扣抵云云，但
    為原告所不同意，原告認為應於被告交還系爭房屋後才願意
    返還押租金。經查，依據兩造之房屋租賃契約書第五條約定
    「乙方應於訂約時，交於甲方新台幣貳萬元作為押租保證金
    ，乙方不繼續承租，甲方應於乙方遷空交還房屋後無息返還
    押租保證金」，是押租金係於被告交還房屋後，原告才負返
    還之義務，原告既不同意被告以押租金扣抵租金，則原告仍
    可對被告請求給付租金，待被告交還房屋後才同意返還押租
    金，並不違反契約約定。是被告主張97年4 月之租金，自押
    租金2 萬元扣抵云云，並無理由。被告又辯稱：原告自97年
    5 月即將被告趕出工廠，致被告無法繼續使用租賃物，故被
    告自97年5 月之後無庸再給付租金云云，經查：被告之物品
    迄今仍放在系爭房屋內，並多次自由出入拿取物品，此為被
    告所不爭執，並有被告簽名之證明單供參，是被告迄今仍占
    用使用系爭房屋，自應負繳納租金之義務。原告請求被告給
    付自97年2 月至97年11月份十個月之租金共20萬元，為有理
    由，應予准許。
  ３原告請求借款、工資、代墊款共169942元，是否有理由？
  (1)原告請求本院卷第111 頁附表所載之金額，被告對於97年3
    月1 日前發生之款項，並不爭執，但辯稱：被告已經從原告
    要付給被告329403元之加工款中扣抵等語，經查，依被告所
    提之對帳單所示（見卷85頁），材料、工資、借款對帳後之
    金額為156830元，而原告應付給被告加工款329403元，原告
    已付16萬元支票，之後補給被告6 萬元，成為229400元，該
    229400元扣抵材料、工資、借款156830元後，剩72570 元，
    該72570 元加上師父年終獎金3000元、抽風機2000元、工資
    5000元、材料費1160元，等於83730 元，原告開立50000 元
    支票、33730 元支票付清等情，在對帳單上均有記載。是被
    告辯稱：97年3 月1 日前發生之款項，被告已經從原告要付
    給被告329403元之加工款中扣抵等語，堪予採信。
  (2)97年3月1日以後發生之款項：
  97年3 、4 月之水電費：
    原告主張97年3 月份水費用水25度、1 度20元、電費用電
    890 度、1 度3.5 元，共計3615元；而4 月份之水費用水13
    度、1 度20元、電費用電800 度、1 度3.5 元，共計3060元
    等情，業據原告提出系爭房屋出租人陳富益收受原告付款之
    單據為證。又依讓渡契約書約定，水電費由被告負擔4 分之
    3 ，故被告應分別給付原告3615、3060之4 分之3 ，即2711
    元、2295元，原告此部分之請求為有理由，應予准許。
  97年3 、4 月之電話費：
    原告支付兩支電話號碼之電話費，其中電話號碼為00000000
    的3 、4 月份電話費為405 元及179 元，而電話號碼為0000
    0000的3 、4 月份電話費則分別為812 元及792 元，有繳費
    單可稽，而此兩支電話均由被告使用，為被告所不爭執，是
    3 月份之電話費為1217元，4 月份之電話費為971 元。原告
    就4 月份之電話費請求被告給付1736元，應屬誤算。是原告
    請求被告給付3 月份之電話費1217元，4 月份之電話費971
    元，為有理由，應予准許。逾此範圍之請求，為無理由，應
    予駁回。
  工資：
    原告請求97年3 月9 日加工1000元、97年3 月23日代工送貨
    1000元、97年3 月份加班2 天1000元、97年3 月份工資1300
    0 元、97年4 月份工資13000 元等情，被告則以：淋膠只需
    要幾分鐘之時間，原告可以利用星期一至五之時間完成，不
    需要加班，原告請求96年3 月9 日加班工資1000元、97年3
    月代工加班兩天工資1000元，皆為原告故意在星期六、日加
    班，不應計算。97年3 月23日之代工送貨1000元，未經被告
    同意，亦不得計入。97年3 月原告淋膠僅9 天，以每日500
    元計算，僅得請求4500元，97年4 月原告僅淋膠10天，僅能
    請求5000元，原告卻各請求13000 元，顯與事實不符，原告
    必須在星期一至五每日均有加工，才能請求每月13000 元之
    工資等語置辯。經查，兩造約定由原告幫被告代工，再由被
    告給付工資，原告請求被告給付工資，自應由原告舉證證明
    其於上開日期有工作之事實，查原告提出證物9 （見卷第
    112 頁）欲以證明原告有於97年3 月23日代工送貨之事實，
    惟查，證物9 係被告製作向原告請款之帳冊，原告會在備註
    欄記載是否同意給付該筆款項或扣減部分金額，該證物僅能
    證明97年1 月19日被告向原告請款3040元，然原告並未在該
    備註欄加註於97年3 月23日代工送貨或要求從請款金額扣除
    運費之記載，自不足證明原告此部分之主張。另原告提出證
    物11（見卷第116 頁），欲證明原告在97年3 月1 日、3 月
    8 日有加班之事實，經查，證物11係是被告所寫向原告請款
    之帳冊，僅能證明被告於97年3 月3 日、4 日、11日向原告
    請款，尚不能證明原告於97年3 月1 日及8 日有加班之事實
    ，是原告此部分之主張亦不可採。至於97年3 月9 日之加班
    ，原告則未舉證，自不能准許。原告另請求3 月份及4 月之
    工資各13000 元，經查，被告僅承認97年3 月原告淋膠僅9
    天，以每日500 元計算，僅得請求4500元，97年4 月原告僅
    淋膠10天，僅能請求5000元，在此範圍外，未據原告舉證其
    於星期一至星期五均有工作之事實，是原告僅得請求97年3
    月份工資4500元，4 月份工資5000元。
  代墊款：
    原告請求被告給付97年4 月和基波利代工費14050 元及便當
    費1865元等情，被告則辯稱：此為被告要付給下游廠商之款
    項，不應由原告支付等語，經查，原告供稱：此為被告應付
    給下游廠商之款項，被告並未給付，下游廠商向伊要錢，伊
    係幫下游廠商向原告請求，伊並未代墊等語（見98年5 月7
    日言詞辯論筆錄），原告既未代墊款項，自無要求被告返還
    代墊款之理，且原告非債權人，亦未受債權讓與，自不得向
    被告請求給付此部分之款項。原告另主張代墊五金260 元，
    被告則辯稱已與五金廠商結清，原告並無代墊之事實等語，
    經查，原告未能提出其代墊五金款260 元之證據，原告此部
    分之請求，核屬無據，不應准許。
  以上，被告應給付原告3 月份水電費2711元、4 月份水電費
    2295元、3 月份電話費1217元、4 月份電話費971 元、3 月
    份工資4500元、4月份工資5000元，共計為16694元。
  就被告應給付之前揭款項16694 元，被告辯稱：原告要付給
    被告96年6 月份之加工款118122元，原告只付7 萬元（支票
    號碼AH0000000 號），還差48122 元，就此金額，被告主張
    與代墊款為抵銷等語。按被告就其主張抵銷之加工款債權及
    數額確實存在之事實，負有舉證責任。經查，支票號碼AH00
    00000 號，該支票發票日為96年9 月1 日，被告於96年9 月
    3 日提示兌現，是系爭支票早已兌現，倘若原告尚積欠被告
    48122 元未清，則原告與被告於96年11月至97年2 月之對帳
    單中，應會將該筆款項列出，惟觀諸該對帳單並無此筆記錄
    ，且被告遲至本件訴訟審理中，始提出此抵銷抗辯，亦有違
    常情，況原告稱此款項業已清償，被告既不能證明抵銷債權
    存在，被告所為抵銷之抗辯，為不可採。
五、原告請求遷讓房屋部分：
    查被告積欠97年2 月起至97年11月份止10個月之租金20萬元
    ，業經原告於97年12月12日寄發存證信函限被告於文到3 日
    內給付未果，原告復於97年12月16日去函被告終止租約，有
    二份存證信函可稽。兩造租約業經原告合法終止，原告請求
    被告自系爭房屋騰空遷出，並返還租賃物，為有理由，應予
    准許。
六、綜上，被告應給付原告讓渡金15萬元、租金20萬元、水電費
    、電話費、工資16694 元，共計366694元。原告請求被告給
    付366694元及自起訴狀繕本送達翌日即98年1 月14日起至清
    償日止，按週年利率百分之5 計算之利息，及遷讓房屋，為
    有理由，應予准許，逾此範圍之請求，為無理由，應予駁回
    。
七、兩造均陳明願供擔保，聲請宣告假執行或免為假執行，經核
    原告勝訴部分，合於法律規定，爰分別酌定相當之擔保金額
    宣告之；原告其餘假執行之聲請，因訴之駁回而失所依據，
    不予准許。
八、本件判決基礎已臻明確，兩造其餘之攻擊防禦方法及舉證，
    核與判決無影響，爰不一一論述，併此敘明。
九、訴訟費用之依據：民事訴訟法第79條。
中    華    民    國    98    年    8     月     7    日
                  民事第三庭    法  官  陳映如
以上正本係照原本作成
如對本判決上訴，須於判決送達後20日內向本院提出上訴狀
中    華    民    國    98    年    8     月    7    日
                            書記官  李錦輝

司法院資訊處製作；財團法人民間司法改革基金會備份。
